臺灣高等法院刑事判決　　　　　　　　96年度上訴字第1448號
上　訴　人
即　被　告　戊○○
選任辯護人　黃銘照　律師
上列上訴人因偽造文書案件，不服臺灣台北地方法院95年度訴字
2101號，中華民國96年2月27日第一審判決（起訴案號：臺灣台
北地方法院檢察署95年度偵緝字第1799號），提起上訴，本院判
決如下：
    主  文
上訴駁回。
    事  實
一、戊○○於民國85年9月17日申請設立通亞企業有限公司（下
    稱通亞公司，址設台北市○○街210號2樓），並擔任該公司
    負責人，其明知甲○○（原名江美琴）、庚○○、己○○、
    丙○○等人，並未同意擔任通亞公司股東，且各均亦未出資
    新臺幣（下同）100萬元，竟基於偽造文書之概括犯意，先
    於85年9月17日申請設立登記時，將其於不詳時地委請不知
    情之人偽刻甲○○、庚○○、己○○3人之印章，連同渠3人
    之身分證影本，交由不知情之大友會計師事務所承辦會計丁○○，製作內容為甲○○、庚○○、己○○各出資100萬元
    擔任通亞公司股東等不實事項之通亞公司章程，再持向臺北
    市政府建設局申請登記上開3人為通亞公司股東；又於85年
    10月22日，將其於不詳時地委由不知情之人偽刻之丙○○印
    章及丙○○之身分證影本，交由不知情之丁○○，製作內容
    為新股東丙○○受讓原股東戊○○出資額100萬元並申請變
    更登記丙○○為通亞公司負責人等不實事項之通亞公司變更
    登記申請書、通亞公司章程、通亞公司股東同意書，持向臺
    北市政府建設局申請變更登記丙○○為通亞公司負責人；再
    於86年3月5日，委由不知情之丁○○製作內容為新股東戊○○受讓原股東丙○○出資額100萬元並申請變更登記戊○○
    為通亞公司負責人等不實事項之通亞公司變更登記申請書、
    通亞公司章程、通亞公司股東同意書，持向臺北市政府建設
    局申請變更登記戊○○為通亞公司負責人，足以生損害於甲○○、庚○○、己○○、丙○○及主管機關對於公司登記管
    理之正確性。
二、案經臺灣臺北地方法院檢察署檢察官自動檢舉偵查起訴。
    理  由
壹、程序部分：
一、被告之辯護人為被告辯稱：本件犯罪時間為85年9月間，而
    被告於84年10月間曾因涉犯使公務員登載不實之偽造文書犯
    行，二件之犯罪時間均在新法施行前，自仍有連續犯之適用
    云云，惟查，被告於83年5月間係因基於毀損債權及使公務
    員登載不實文書之犯意，虛偽訂立租賃契約，而涉隱匿其財
    產，經台灣板橋地方法院以刑法第214條之使公務員登載不
    實文書罪及同法第356條之毀損債權罪，二罪間有牽連關係
    從一重之使公務員登載不實文書罪判處有期徒刑6月在案，
    此有該刑事判決書在卷可按 (見本院卷第28至30頁)，而本
    案之犯罪時間為85年9月17日至86年3月5日，犯罪事實為被
    告以未經同意且未有出資之甲○○、庚○○、己○○、丙○○等人名義擔任通亞公司股東，分別辦理設立登記及變更登
    記，涉犯刑法第216條、第210條之行使偽造私文書罪，綜觀
    該二案之犯罪時間相距2年餘，所犯罪名亦異，自無修正前
    刑法第56條之連續犯之適用，非屬裁判上一罪關係，是本案
    應非前案判決效力所及，本案仍應為實體審理，合先敘明。
二、被告戊○○於偵訊之供述，非出於強暴、脅迫、利誘、詐欺
    、疲勞訊問、違法羈押或其他不正方法取得，依刑事訴訟法
    第156條第1項、第158條之2規定得採為證據。
三、按被告以外之人於審判外之陳述，雖不符前4條之規定，而
    經當事人於審判程序同意做為證據，法院審酌該言詞陳述或
    書面陳述作成時之情況，認為適當者，亦得為證據。當事人
    、代理人或辯護人於法院調查證據時，知有第159條第1項不
    得為證據之情形，而未於言詞辯論終結前聲明異議者，視為
    有前項之同意，為刑事訴訟法第159條之5所明定。證人丁○○、蔣洪漪、甲○○、庚○○、己○○、丙○○分別於偵訊
    之證述，被告及辯護人於本院審判期日均表示無意見，上開
    人等於偵查中具結證述，核無顯不可信之情況，依同法第
    159條之1第2項規定得為證據。
貳、實體部分：
一、訊據被告戊○○固坦承於85年9月17日通亞公司設立時擔任
    實際負責人，惟矢口否認有何犯行，辯稱：伊並不認識被登
    記為股東之被害人丙○○、庚○○、甲○○、己○○，公司
    設立係與乙○○合夥，所有公司股東係由乙○○去招攬，公
    司變更登記相關業務及資料並非由伊送件，伊並不知情云云
    。經查：
(一)甲○○、庚○○、己○○、丙○○等人並未同意擔任通亞公
    司股東，且各均未出資100萬元等情，業據證人即通亞公司
    登記名義股東丙○○、甲○○、己○○、庚○○於偵訊時分
    別具結證稱：「我被冒名登記為通亞的股東，因為我身分證
    掉了，事後我才知道被登記為股東，我不可能繳納股款。通
    亞公司登記相關文件上的簽名及印章不是我的。」、「我的
    身分證約在84年時，在公車上被扒走，我有報警，後來才知
    道被冒名登記為股東，我沒有繳股款。通亞公司登記相關文
    件上的簽名及印章不是我的。」、「我的身分證也在84、85
    年間遺失，後來才知道登記成為股東，我也沒有繳股款。通
    亞公司登記相關文件上的簽名及印章不是我的。」、「伊是
    被冒名登記為通亞企業股東」等語綦詳（均見95年偵緝字第
    1799號卷第27頁、89年偵字第853號卷第131頁），被告對以
    上事實亦不爭執，可見證人丙○○、甲○○、己○○、庚○○等人並未同意擔任通亞公司之負責人或股東，而通亞公司
    登記資料相關文件上之印文並非渠等所為，此外，復有通亞
    公司設立登記案卷資料、臺北市稅捐稽徵處營利事業設立登
    記通報表資料卡及臺北市政府營利事業統一發票設立申請書
    等附卷可稽。
(二)被告雖辯稱：公司股東係由乙○○所招攬，公司變更登記相
    關業務及資料並非由伊送件云云，然查，通亞公司係由被告
    與乙○○合議後所籌設之公司，被告並有實際出資100萬元
    ，公司成立後，因乙○○長期在國外或大陸，故有關通亞公
    司之業務即由被告負責等情，已為被告所供明，核與證人乙○○所證述相符，則被告既有投資通亞公司100萬元，且擔
    任通亞公司負責人，對於該公司之設立變更等重要事項，豈
    有可能均無加以聞問之理？故被告辯稱因錢不是伊所出，所
    以股東部分伊沒有權利知道云云，無非卸責之詞，殊難憑採
    。又通亞公司有關設立及變更辦理登記之事係委由大友會計
    師事務所，證人即大友會計師事務所承辦會計丁○○於原審
    審理時具結證稱：85年間通亞公司曾委託伊處理一些文書處
    理登記，就是有關公司登記的事項。都是被告與伊聯繫的，
    有時以電話聯絡，有時碰面，而所需資料文件有時是傳真，
    有時是被告拿來。伊並未與通亞公司其他人聯絡，也未聽過
    乙○○或許千容，是後來出庭之後才聽到乙○○的名字。通
    亞公司的公司登記都係委託伊，股東丙○○要登記為負責人
    的部分伊亦知情，都是被告與伊聯繫後，把所有文件包括印
    章交給伊，由被告或委託其他人交給伊，已不記得，但確實
    只有被告與伊聯繫等語（參原審卷第35頁至第37頁）；後於
    本院審理時證稱：除了通亞公司辦理登記外，被告另有其他
    家公司亦找伊辦理，大部分都是辦理變更登記，設立登記可
    能有1、2家，所需的資料文件都是與被告聯絡，有時是用傳
    真方式，有時是別人送過來等語（參本院卷第42頁反面至第
    43頁）。是依證人丁○○所證述，辦理通亞公司有關設立及
    變更登記等事項，均係由被告與丁○○聯繫，雖因時間久遠
    且因辦理多家公司，其已無法確定究係以何方式取得資料，
    然被告既為通亞公司之負責人，而通亞公司辦理設立及變更
    登記均由被告負責與丁○○接洽，縱如被告所辯庚○○、甲○○、己○○、丙○○之印章及身分證件並非由其直接交付
    與丁○○，然其對於所交付資料之內容，理應有所知悉，否
    則將如何確認丁○○所受委辦之事項是否正確？參以證人蔣
    洪漪於偵查中具結證稱：「被告跟我說，等我上手後，再介
    紹股東讓我認識，但我做不到1年，身體就不好，我在87年5
    、6月左右也就退出了，後來都是被告幫忙處理。我有見過
    乙○○1、2次，但是沒有接觸，我也不知道他與被告的關係
    ，公司相關的事情我都是請被告幫忙。我不知道股東是人頭
    ，被告當初有說等我上手後，把股份轉給我，至於他們有無
    確實出資，我不清楚，都是被告在處理。我只知道大友會計
    事務所，相關的會計事務也是被告幫忙處理。」等語（參95
    年偵緝1799號卷第40至41頁），是證人蔣洪漪於擔任通亞公
    司負責人期間，並未看過股東，且被告當時告知蔣洪漪之後
    會介紹股東予以認識，而通亞公司相關業務、會計事務均係
    由被告協助處理，益可證明被告係處理通亞公司業務之人，
    對股東登記之事項誠難諉為不知。是被告所辯上情應係事後
    卸責之詞，顯不足採。至證人乙○○於原審審理時雖證稱：
    「（負責去找股東辦理公司登記，準備資料給會計師等事務
    由何人處理？）都是許千容，因為他比較內行。（股東是誰
    找的？）許千容去找的，他找好之後打給我，說要找大友會
    計師事務所辦理。（被告除擔任公司負責人之外，在辦理公
    司登記部分他有無參與？）都是許千容一手包辦的，他去交
    給承辦人的時候承辦人不在，他就放在桌上。這是他回來的
    時候跟我說的。... （你剛才說通亞公司的登記都是許千容
    處理，許千容如何處理你是否瞭解？）因為我常常跑國外，
    我成立這個公司全部給他負責。章程也是他處理，他如何辦
    理詳細我不太了解。（許千容有無找被告去處理你是否知道
    ？）我不知道，我只是把事情交代許千容處理。（你才是通
    亞公司的實際負責人？）我是出資金，我自己另外有公司，
    這個公司還沒有開始經營，因為許千容後來腦充血過世，所
    以公司就無法經營，所以後來我才把公司頂給別人。... （
    為何通亞公司登記，大友會計小姐不認識你，也不認識許千
    容？）我沒有去過大友，我不知道。但許千容有在電話中跟
    我說他去把東西交給大友，結果承辦人不在，他就把資料放
    在桌上。」等語（參原審卷第37頁至第40頁），而依證人乙○○上開證言，公司登記之資料似由案外人許千容送交大友
    會計師事務所辦理，其證言不惟與被告所供係由乙○○辦理
    有所出入；且如前證人丁○○所證，並未聽過許千容或與許
    千容聯絡，均係與被告聯絡，而證人乙○○對於公司登記事
    項之處理過程，無非均係聽聞許千容所言，而許千容已死亡
    ，則證人此部份證言性質上應屬傳聞證據之一種，有證人記
    憶瑕疵之風險，且證人之證言與被告所供並不相符，實不適
    為本案之證據，亦難採為被告有利之認定。是綜上所述，本
    案事證已明確，被告之犯行堪予認定，應依法論科。
二、按被告行為後，94年2月2日修正公布之刑法已於95年7月1日
    生效施行，其中第2條第1項「行為後法律有變更者，適用行
    為時之法律。但行為後之法律有利於行為人者，適用最有利
    於行為人之法律」之規定，係規範行為後法律變更所生新、
    舊法律比較適用之準據法，並非刑法實體法律，自不生行為
    後法律變更之比較適用問題，故刑法修正施行後，應適用該
    修正後之第2條第1項之規定，依「從舊、從輕」之原則比較
    新、舊法律之適用；又比較新舊法時，應就罪刑有關之共犯
    、未遂犯、想像競合犯、牽連犯、連續犯、結合犯，以及累
    犯加重、自首減輕暨其他法定加減原因（如身分加減）與加
    減例等一切情形，綜其全部罪刑之結果而為比較後，再適用
    有利於行為人之法律處斷，而不得一部割裂分別適用不同之
    新、舊法（最高法院24年上字第4634號、29年上字第964號
    判例意旨及最高法院95年度第8次刑事庭會議決議參照）。
    茲就刑法修正後新舊法比較說明如下：
(一)刑法第56條連續犯之規定，業於94年1月7日修正公布刪除，
    並於95年7月1日施行，則被告之犯行，因行為後新法業已刪
    除連續犯論以一罪並加重其刑之規定，此刪除雖非犯罪構成
    要件之變更，但顯已影響行為人刑罰之法律效果即修正為數
    罪併罰，自屬法律有變更，依新法第2條第1項規定，比較新
    、舊法結果，仍應適用較有利於被告之行為時法律即修正前
    之規定論以連續犯。
(二)新修正第41條規定：「犯最重本刑為5年以下有期徒刑以
    下之刑之罪，而受6個月以下有期徒刑或拘役之宣告者，得
    以新臺幣1000元、2000元或3000元折算1日，易科罰金。但
    確因不執行所宣告之刑，難收矯正之效，或難以維持法秩序
    者，不在此限。前項規定於數罪併罰，其應執行之刑未逾6
    月者，亦適用之。」其修正前係規定：「犯最重本刑為5年
    以下有期徒刑以下之刑之罪，而受6個月以下有期徒刑或拘
    役之宣告，因身體、教育、職業、家庭之關係或其他正當事
    由，執行顯有困難者，得以1元以上3元以下折算1日，易科
    罰金。但確因不執行所宣告之刑，難收矯正之效，或難以維
    持法秩序者，不在此限。併合處罰之數罪，均有前項情形，
    其應執行之刑逾6月者，亦同。」復依修正前罰金罰鍰提高
    標準條例第2條前段（現已刪除）規定，就其原定數額提高
    為100倍折算1日，則本件被告行為時之易科罰金折算標準，
    應以銀元300元折算1日，經折算為新臺幣幣值後，係以新臺
    幣900元折算1日。比較修正前後之易科罰金折算標準，自以
    修正前規定，較有利於被告。
(三)綜合比較結果，以修正前規定，整體有利於被告，是應依修
    正前相關規定論處。
三、核被告戊○○所為，係犯刑法第216條、第210條行使偽造私
    文書罪，其偽造印章係偽造私文書之階段行為，偽造印文乃
    係偽造私文書之部分行為；偽造私文書之低度行為應為行使
    偽造私文書之高度行為所吸收，均不另論罪，被告先後多次
    犯行，時間緊接，犯罪構成要件相同，顯係基於概括之犯意
    反覆為之，為修正前刑法第56條之連續犯，應論以一罪並加
    重其刑。被告利用不知情刻印人員偽刻印章，及利用不知情
    之丁○○為上開行使偽造私文書之行為，為間接正犯。原審
    適用刑法第2條第1項、第216條、第210條、第219條，修正
    前刑法第56條、第41條第1項前段，刑法施行法第1條之1，
    修正前罰金罰鍰提高標準條例第2條，審酌被告犯後猶飾詞
    狡辯，企圖將責任推卸予乙○○，其偽造私文書之數量、內
    容，及其智識程度、素行等一切情狀，量處有期徒刑伍月，
    並諭知易科罰金之折算標準。並說明偽造之庚○○、甲○○
    、己○○、丙○○印章各1枚雖未扣案，然無證據證明已滅
    失，及偽造如附表所示之印文，均應依刑法第219條規定沒
    收之。經核認事用法並無違誤，量刑亦屬允當。被告上訴仍
    執陳詞，否認犯罪，為無理由，上訴應予駁回。
據上論斷，應依刑事訴訟法第368條，判決如主文。
本案經檢察官鍾鳳玲到庭執行職務。
中　　華　　民　　國　　96　　年　　6 　　月　　6 　　日
　　　　　　　　　刑事第十五庭審判長法　官  吳昭瑩
　　　　　　　　　　　　　　　  　  法　官  李釱任
　　　　　　　　　　　　　　　　    法　官  蘇隆惠
以上正本證明與原本無異。
如不服本判決，應於收受送達後十日內向本院提出上訴書狀，其
未敘述上訴之理由者並得於提起上訴後十日內向本院補提理由書
（均須按他造當事人之人數附繕本）。
                                    書記官  吳玉華
中　　華　　民　　國　　96　　年　　6 　　月　　6 　　日
附錄本案論罪科刑法條全文：
中華民國刑法第210條
偽造、變造私文書，足以生損害於公眾或他人者，處5年以下有
期徒刑。
中華民國刑法第216條
行使第210條至第215條之文書者，依偽造、變造文書或登載不實
事項或使登載不實事項之規定處斷。
附表
┌──┬───────────┬───────────┐
│編號│偽造之署押            │出處                  │
├──┼───────────┼───────────┤
│  1 │江美琴、庚○○、己○○│通亞企業有限公司85年9 │
│    │印文各1枚             │月13日章程            │
├──┼───────────┼───────────┤
│  2 │丙○○印文1枚         │通亞企業有限公司85年9 │
│    │                      │月17日變更登記申請書  │
├──┼───────────┼───────────┤
│  3 │丙○○、江美琴、庚○○│通亞企業有限公司85年10│
│    │、己○○印文各1枚     │月21日章程            │
├──┼───────────┼───────────┤
│  4 │丙○○、江美琴、庚○○│通亞企業有限公司85年10│
│    │、己○○印文各1枚     │月21日股東同意書      │
├──┼───────────┼───────────┤
│  5 │丙○○印文1枚         │通亞企業有限公司85年10│
│    │                      │月24日變更登記申請書  │
├──┼───────────┼───────────┤
│  6 │江美琴、庚○○、己○○│通亞企業有限公司86年2 │
│    │印文各1枚             │月25日章程            │
├──┼───────────┼───────────┤
│  7 │丙○○、江美琴、庚○○│通亞企業有限公司86年2 │
│    │、己○○印文各1枚     │月25日股東同意書      │
├──┼───────────┼───────────┤
│  8 │江美琴、庚○○、己○○│通亞企業有限公司86年10│
│    │印文各1枚             │月13日章程            │
├──┼───────────┼───────────┤
│  9 │江美琴、庚○○、己○○│通亞企業有限公司86年10│
│    │印文各1枚             │月13日股東同意書      │
├──┼───────────┼───────────┤
│ 10 │江美琴、庚○○、己○○│通亞企業有限公司87年5 │
│    │印文各1枚             │月15日章程            │
├──┼───────────┼───────────┤
│ 11 │江美琴、庚○○、己○○│通亞企業有限公司股東同│
│    │印文各1枚             │意書                  │
└──┴───────────┴───────────┘
